【裁判字號】    90,台上,452
【裁判日期】    900208
【裁判案由】    偽造文書
【裁判全文】
最高法院刑事判決                                  九十年度台上字第四五二號
    上  訴  人  甲○○
    選任辯護人  陳惠伶律師
右上訴人因偽造文書案件，不服台灣高等法院台中分院中華民國八十七年十一月十日
第二審判決（八十七年度上訴字第二二○四號，起訴案號：台灣苗栗地方法院檢察署
八十六年度偵緝字第一號），提起上訴，本院判決如左：
    主  文
上訴駁回。
    理  由
一偽造私文書部分：
按刑事訴訟法第三百七十七條規定，上訴於第三審法院，非以判決違背法令為理由，
不得為之。是提起第三審上訴，應以原判決違背法令為理由，係屬法定要件。如果上
訴理由狀並未依據卷內訴訟資料，具體指摘原判決不適用何種法則或如何適用不當，
或所指摘原判決違法情事，顯與法律規定得為第三審上訴理由之違法情形，不相適合
時，均應認其上訴為違背法律上之程式，予以駁回。本件上訴意旨略稱：上訴人甲○
○固為互助會之會首，但會員之名單均為王麗雲提供，上訴人只是按名單抄寫互助會
單，並不認識會員林碧梅，林碧梅亦陳稱只認識王麗雲，不認識上訴人。上訴人既不
認識林碧梅，亦無冒用林碧梅名義標會。至林碧梅有無參加該互助會，或是林鄭秀鳳
以其女兒林碧梅之名義參加互助會，因互助會會員名單是王麗雲交給上訴人，自有詢
問王麗雲調查之必要。原審法院未待王麗雲通緝到案，進行調查，在無證據之下，遽
認上訴人與王麗雲共犯偽造林碧梅名義之標單冒名標會，有應於審判期日調查之證據
未予調查之違法等語。
惟查原判決依憑證人李連明、許碧桂、錢翠梅、林碧梅、陳鐘郎等人之證言、卷附互
助會名單並參酌上訴人之相關供述，予以綜合判斷，認定上訴人有原判決事實欄所記
載之偽造私文書犯行，因而撤銷第一審判決，改判依牽連犯論處上訴人共同行使偽造
私文書，足以生損害於他人罪刑，已詳予說明其所憑之證據及其認定之理由。並就上
訴人否認犯罪，所辯互助會係由王麗雲處理，伊並不清楚云云，認係卸責之詞，不足
採信，予以指駁。復明公訴意旨另以上訴人與王麗雲共同冒用陳鐘郎名義偽造標單
，冒名標會，涉犯偽造私文書部分，尚屬不能證明，因此部分公訴人認與上開科刑部
分有連續犯之裁判上一罪關係，依審判不可分原則，故不另為無罪之諭知。所為論斷
，均有卷存資料可資覆按，從形式上觀察，並無所謂違背法令之情形存在。按認定犯
罪事實所憑之證據，不僅指直接證據而言，即間接證據亦包括在內，故綜合各種直接
、間接證據，本於推理作用，足以證明待證事實，依所得心證而為事實判斷，亦難指
為與證據法則有違。依卷附互助會單之記載，上訴人為會首，林碧梅為會員，並於備
註欄記載「八四、七、十五、四八○○」（即八十四年七月十五日以四千八百元得標
）。上訴人亦承認其為互助會之會首。而證人林碧梅一再供稱，未參與該互助會，係
上訴人及王麗雲虛列其名字為會員，及冒用其名義於八十四年七月十五日以利息四千
八百元得標（八十六年度偵緝字第一號卷第三十一頁、第四十四頁背面、第五十二頁
、第五十五頁）。證人陳鐘郎證稱：伊有去標會二次，都沒有得標，是在第四次會即
八十四年九月十五日得標，標會有寫標單，標單是一張便條紙上寫名字及利息金額，
會款不是交給上訴人太太，就是交上訴人等情（第一審卷第五十五頁、原審卷第二十
二頁）。原審綜合上開證據及卷內相關資料，本於推理作用，認定上訴人與王麗雲共
同偽造林碧梅名義之標單冒名標會，自屬有據。又所謂應於審判期日調查之證據未予
調查者，係指該證據與待證事實有重要關係，在客觀上認為應行調查且能調查者而言
。本件共犯王麗雲因逃匿經第一審法院傳拘無，予以通緝在案，有通緝書在卷足憑
（第一審卷第四十三頁），是該王麗雲已無從傳訊甚明，原審未再予傳喚，不能任意
指為應調查未調查。從而，此部分上訴為違背法律上之程式，應予駁回。
二詐欺部分：
按刑事訴訟法第三百七十六條所列各罪之案件，經第二審判決者，不得上訴於第三審
法院，法有明文。本件上訴人牽連犯詐欺罪部分，原判決認係成立刑法第三百三十九
條第一項之罪，核屬刑事訴訟法第三百七十六條第四款之案件，依上開說明，既經第
二審判決，自不得上訴於第三審法院。縱此部分與前述上訴人偽造私文書罪部分有牽
連犯關係，為裁判上一罪，但其偽造私文書罪部分之上訴為不合法，本院應從程序上
予以駁回，而無法為實體上判決，對於輕罪部分之此部分，亦無從適用審判不可分原
則，為實體上審判。上訴人竟復一併提起上訴，顯為法所不許，應予駁回。
據上論結，應依刑事訴訟法第三百九十五條前段，判決如主文。
中      華      民      國     九十     年      二      月      八      日
                              最高法院刑事第四庭
                                  審判長法官  董  明  霈
                                        法官  丁  錦  清
                                        法官  林  茂  雄
                                        法官  王  居  財
                                        法官  張  祺  祥
      右正本證明與原本無異
                                              書  記  官
中      華      民      國     九十     年      二      月     十六     日


司法院資訊處製作；財團法人民間司法改革基金會備份。
